【裁判字號】    94,上訴,3756
【裁判日期】    950411
【裁判案由】    詐欺等
【裁判全文】
臺灣高等法院刑事判決                94年度上訴字第3756號
上  訴  人  臺灣新竹地方法院檢察署檢察官
被      告  丁○○
                    （現
上列上訴人因被告詐欺等案件，不服臺灣新竹地方法院94年度訴
字第 668號，中華民國94年10月31日第一審判決（起訴案號：臺
灣新竹地方法院檢察署94年度偵字第3904號；併案審理案號：臺
灣新竹地方法院檢察署94年度偵字第4856號、94年度偵字第6396
號、臺灣板橋地方法院檢察署94年度核退偵字第1091號），提起
上訴，本院判決如下：
    主  文
原判決撤銷。
丁○○共同以犯詐欺取財罪為常業，處有期徒刑貳年肆月。
扣案之行動電話貳具、附表所載偽造之署押、印文、印章、變造
證件上之照片均沒收。
    事  實
一、丁○○因無業，經人介紹認識姓名年籍不詳綽號「阿龍」、
    「徐政偉」之成年男子，即與該二人基於犯常業詐欺取財罪
    及偽造文書之犯意聯絡，於民國（下同）94年間將其本人照
    片交予該二人，由該二人先以不詳方式製作空白國民身份證
    ，再填上以不詳方法取得之「乙○○」、「戊○○」年籍，
    再黏貼丁○○照片，以此方式偽造「乙○○」、「戊○○」
    名義之國民身份證、及「乙○○」名義之汽車駕駛執照。丁○○並自行至新竹市及不詳地點某刻印店偽造「乙○○」、
    「戊○○」之印章各一枚，而於94年 5月間某日，在臺灣土
    地銀行新竹分行偽造「乙○○」名義之存款帳戶申請書，持
    之向銀行員行使，而申請領得帳號000000000000號存摺後，
    於94年5月9日，在台中市某處中國信託商業銀行（下稱中國
    信託商銀）某分行，偽造「乙○○」名義之信用貸款申請書
    ，提供上開土地銀行新竹分行「乙○○」帳戶為撥款帳戶，
    辦理貸款，行使該偽造之私文書，使該銀行之承辦人誤認係
    「乙○○」申請貸款，而陷於錯誤，致同意貸款新台幣（下
    同）55萬元。丁○○並於同日同址偽造「乙○○」名義現金
    卡及信用卡申請書，於卡片寄送地址勾選「同現居地址即新
    竹縣（市）竹東鎮五豐八庄66巷（弄）16號3樓之2」，該銀
    行承辦人員因而陷於錯誤，核卡後將卡號000000000000號現
    金卡及卡號 000000000000000號信用卡及密碼寄送至上揭地
    址。丁○○復持上揭詐欺取得之「乙○○」現金卡，於94年
    5 月19日至新竹市○○○路93號中國信託商銀之自動櫃員機
    （ ATM），插入該現金卡，鍵入詐欺取得之密碼以預借現金
    ，使該銀行所設自動付款設備辨識系統陷於錯誤，誤認其係
    有正當權源持卡人，丁○○因而連續以該不正方法由該等自
    動付款設備取得屬於該付款銀行之現金4萬9千元及10萬元，
    足以生損害於上開發卡銀行、財團法人聯合信用卡處理中心
    對於信用卡客戶管理之正確性、預借現金之付款銀行暨乙○○。丁○○另於94年7月1日，在中國信託商銀新竹分行，偽
    造「戊○○」名義之信用貸款申請書、存款帳戶申請書，辦
    理開戶及貸款，行使該偽造之私文書，該銀行之承辦人誤認
    係「戊○○」申請開戶、貸款而陷於錯誤，以致該行同意開
    立帳號000000000000號帳戶及核撥貸款50萬元至該帳戶，丁○○得款後分別將三次詐取之款項交予「阿龍」、「徐政偉
    」，而丁○○本人亦朋分約11萬元。
二、丁○○承前開犯意，另與綽號「阿龍」之成年男子，於94年
    6 月19日以「甲○○」之名義填寫信用貸款申請書，再傳真
    至「新竹國際商業銀行」台中個人金融區域中心申請貸款，
    二人共同行使該偽造之私文書，足以生損害於甲○○及新竹
    國際商業銀行，嗣因申請書上資料有異，致該行未予送件審
    核及撥款；嗣丁○○又提供其本人之照片底片予「阿龍」，
    沖洗照片後換貼相片至「甲○○」之身分證、汽車駕駛執照
    及聯華電子公司服務證上（甲○○於94年 6月15日始發現證
    件遭竊）而變造上揭三份證件。「阿龍」再於台中市○○街
    路旁車內，將變造後之「甲○○」身分證、駕駛執照、及其
    所偽刻之「甲○○」印章交予丁○○，二人隨即於94年 6月
    27日持向苗栗縣勞工保險局申請甲○○之「勞工保險被保險
    人投保資料表」及向財政部台灣省中區國稅局申請甲○○之
    「93年度綜合所得稅各類所得資料清單」，使該管公務員均
    陷於錯誤，誤認確係「甲○○」本人請領，而予以核發，足
    以生損害於前開機關審核申請人身分資料之正確性。二人再
    於94年 6月29日16時23分許，傳真前開經變造、冒領之證件
    及丁○○以「甲○○」名義填寫之信用貸款申請書等文件，
    向復華商業銀行（下稱復華商銀）新竹分行申請貸款80萬元
    （尚未對保及撥款）；又於同年7月4日郵寄相同證件資料及
    丁○○以「甲○○」名義填寫之個人信貸申請書暨約定書等
    文件，向中國信託商銀公益分行申請貸款80萬元，該銀行尚
    在查詢而未撥款。
三、丁○○基於同一之犯意，與綽號「阿龍」、「石頭」之成年
    男子及另一不詳姓名之成年女子，基於常業詐欺及偽造文書
    之犯意聯絡，於93年間丁○○將其本人照片交給綽號「石頭
    」之人，由其以換貼照片之方式，變造「丙○○」「鐘惠文
    」名義之國民身分證及汽車駕駛執照，並將偽造「丙○○」
    印章交給丁○○，供爾後之詐欺犯行使用。於94年 4月11日
    ，在新竹縣竹東鎮由丁○○以「丙○○」名義，向不知情的
    陳能欽承租位於新竹縣竹東鎮豐八庄66巷16號3樓2室之房屋
    ，丁○○並以「丙○○」名義與陳能欽簽署該房屋租賃契約
    ，並將該契約書交給陳能欽，行使該偽造之私文書，足生損
    害於丙○○及陳能欽。94年 4月14日再由丁○○以「丙○○
    」名義，偽造丙○○名義之ADSL租用及異動申請書、網路服
    務契約、ADSL租用契約條款，行使該偽造私文書，向中華電
    信股份有限公司北區分公司新竹營運處申請市內電話裝設於
    前開承租之處所，中華電信股份有限公司因而至該處安裝電
    話號碼00-0000000號電話並提供網路服務，足以損害於丙○○及中華電信股份有限公司。復由該不詳姓名之女子持用換
    貼照片變造之「柳淑娟」之國民身分證、駕駛執照及聯華電
    子公司之服務證等證件及偽造「柳淑娟」之印章，於94年 6
    月間，偽造「柳淑娟」名義之信用貸款申請書，在該申請書
    上以丁○○所申請之前開00-0000000號電話為聯絡電話，向
    新竹國際商業銀行新竹分行、安泰銀行新竹分行、台新商業
    銀行台中分行辦理貸款，行使該偽造之私文書，使該等銀行
    之承辦人誤認係「柳淑娟」申請貸款，陷於錯誤，而同意貸
    款，分別給予50萬元、35萬元及48萬元，丁○○等人合計共
    取得 133萬元，丁○○約分得10萬元，並以該詐欺行為為常
    業。
四、嗣於94年7月11日12時10分許，丁○○前往新竹市○○路276
    號復華商銀新竹分行辦理信用貸款之對保手續時，為警循線
    查獲，並扣得丁○○所有，供犯罪所用之行動電話 2支、變
    造之「甲○○」國民身分證及駕駛執照各 1張、偽刻之「甲○○」印章1顆。丁○○另於94年4月19日上午11時45分許，
    在台北縣永和市○○路 320號遭警查獲，並扣有變造之「丙○○」、「鐘惠文」國民身分證及汽車駕駛執照。
五、案經新竹市警察局移送臺灣新竹地方法院檢察署檢察官偵查
    起訴，暨臺灣板橋地方法院檢察署檢察官將94年核退字第10
    91號移送併案審理；另案經中國信託商業銀行股份有限公司
    提起告訴，由臺灣新竹地方法院檢察署檢察官偵查，將94年
    度偵字第4865號、第6396號移送併案審理。
    理  由
一、被告丁○○對於在上揭時、地（事實欄一之部分），與姓名
    年籍不詳綽號「阿龍」、「徐政偉」之成年男子，共同偽造
    「乙○○」、「戊○○」之國民身分證、「乙○○」汽車駕
    駛執照、偽刻「乙○○」、「戊○○」之印章各一枚，偽造
    「乙○○」名義之存款帳戶申請書，申請存摺；偽造「乙○○」、「戊○○」名義之信用貸款申請書，取得貸款；偽造
    「乙○○」名義現金卡及信用卡申請書，獲得銀行發卡，持
    該卡片預借現金等情，皆承認不諱（見本院卷第 36-39頁）
    。證人乙○○、戊○○亦於檢訊中證述自己不認識被告，也
    沒有申請信用貸款、信用卡、現金卡等語。復有冒用「乙○○」名義偽造之中國信託商銀匯款申請書、中國信託商銀個
    人信貸申請書暨約定書、中國信託商銀現金卡申請書、中國
    信託商銀信用卡申請書、及冒用「戊○○」名義偽造之中國
    信託商銀個人信貸申請書暨約定書、臺灣土地銀行帳號0000
    00000000號存摺封面影本、對帳單、偽造戊○○、乙○○國
    民身分證影本等物可資佐證。因此，被告丁○○此部分犯行
    可以認定。
二、被告丁○○對於在上揭時、地（事實欄二、三之部分），分
    別與姓名年籍不詳綽號「阿龍」、「石頭」之成年男子、及
    不詳姓名之成年女子，共同變造「甲○○」、「丙○○」、
    「鐘惠文」、「柳淑娟」名義之國民身分證、汽車駕駛執照
    、印章；共同變造「甲○○」、「柳淑娟」名義之聯華電子
    公司服務證；共同偽造「丙○○」名義之房屋租賃契約；共
    同偽造「丙○○」名義之中華電信ADSL租用及異動申請書，
    申設電話；共同持變造之「甲○○」國民身分證、偽刻之「
    甲○○」印章，申請甲○○之勞保投保資料、所得稅資料清
    單；共同偽造「甲○○」、「柳淑娟」名義之信用貸款申請
    書，申請貸款，並取得部分貸款等事實，業已於原審及本院
    審理時坦承不諱，核與證人邱世澤、張靜芬、鄭資華、被害
    人甲○○、丙○○、柳淑娟等人在警詢中陳述之內容相符，
    復有偽造之貸款申請書、電話申請書、契約書等附卷可參並
    有扣案供詐欺犯行使用行動電話 2支、變造之「甲○○」國
    民身分證及駕駛執照各1張、偽刻之「甲○○」印章1顆、變
    造之「丙○○」、「鐘惠文」國民身分證及汽車駕駛執照可
    資佐證，是被告之前述自白核與事實相符，堪可採信。
三、綜上所述，本案事證明確，被告之犯行洵堪認定，應予論罪
    科刑。
四、按在信用卡背面簽名欄簽名，單純自形式上觀察，即足以表
    示信用卡之簽名者於信用卡有效期限內有權使用該信用卡之
    辨識及證明，並非依習慣或特約表示一定用意之證明，性質
    上係屬刑法第210條之私文書（最高法院88年度台上字第573
    0 號判決參照）。次按意圖為自己或第三人不法之所有，以
    不正方法由自動付款設備取得他人之物者，處三年以下有期
    徒刑、拘役或一萬元以下罰金，86年10月 8日總統公布施行
    ，同年月10日生效之刑法第 339條之2第1項定有明文，故以
    上述方法詐得財物者，於該條條文增訂後自不得依刑法第33
    9條第1項之普通詐欺罪論處（最高法院90年台上字第3704號
    判決參照）。被告於前述時、地持上開乙○○之現金卡至自
    動付款設備前，連續二次插入該信用卡，鍵入密碼及金額預
    借現金，使該自動付款設備辨識系統陷於錯誤，誤認其係有
    正當權源持卡人，連續以該不正方法由該等自動付款設備取
    得現金之行為，於刑法第 339條之2第1項增訂前本應適用刑
    法第339條第1項之詐欺取財罪處斷，於該條條文增訂後則應
    依刑法第 339條之2第1項之利用自動付款設備詐欺取財罪論
    處。另按刑法上所謂常業犯，係指反覆以同種類行為為目的
    之社會活動之職業性犯罪而言，至於犯罪所得之多寡，是否
    恃此犯罪為唯一之謀生職業，則非所問，縱令兼有其他職業
    ，仍無礙於該常業犯罪之成立，最高法院著有85年度臺上字
    第 510號判例可資參照，本件被告丁○○斯時並無其他工作
    ，其自犯罪集團犯罪所得短短數月間即高達21萬元，在客觀
    上顯然足供一般日常生活所需，據此，自堪認被告丁○○主
    觀上確有「賴以維生」之常業意思，亦堪認其在客觀上確已
    達於「賴以維生」之常業程度，殆無疑問，均先予敘明。核
    被告所為係犯刑法第216條、第212條行使偽造變造特種文書
    罪、刑法第 216條、第210條行使偽造私文書罪、刑法第340
    條、第339條第1項常業詐欺罪、及刑法第 339條之2第1項不
    正利用自動付款設備罪。被告丁○○與姓名年籍不詳綽號「
    阿龍」、「徐政偉」之成年男子，就事實欄一所載之犯行，
    有犯意聯絡與行為分擔，為共同正犯；被告丁○○與姓名年
    籍不詳綽號「阿龍」之成年男子，就事實欄二所載之犯行，
    有犯意聯絡與行為分擔，為共同正犯；被告丁○○與姓名年
    籍不詳綽號「阿龍」、「石頭」之成年男子及姓名年籍不詳
    之成年女子等人，就事實欄三所載之犯行，有犯意聯絡與行
    為分擔，應論共同正犯。被告偽造署押於存款帳戶申請書、
    個人信貸申請書暨約定書、房屋租賃契約書、現金卡申請書
    、信用卡申請書，均屬偽造私文書之部分行為，不另論罪。
    偽造私文書、偽造變造特種文書後，復行使該偽造之私文書
    及偽造變造之特種文書，其高度行使行為吸收低度之偽造行
    為，亦不另論罪。而被告先後多次行使偽造變造特種文書、
    行使偽造私文書、及利用自動付款機設備向各該銀行詐欺取
    財之犯行，時間緊接，觸犯基本構成要件同一罪名，顯係出
    於概括犯意為之，應依刑法第56條連續犯之規定，均分別論
    以連續行使偽造變造特種文書一罪、連續行使偽造私文書一
    罪、連續利用自動付款設備詐欺取財一罪，並均加重其刑。
    惟被告上開分別所犯連續行使偽造變造特種文書罪、連續行
    使偽造私文書罪、常業詐欺取財、連續利用自動付款設備詐
    欺取財罪，數罪之間，核有方法、結果之牽連關係，應依刑
    法第55條牽連犯之規定，從一重之常業詐欺罪處斷。
五、公訴人僅就事實欄二之犯罪事實起訴，事實欄一之事實未據
    起訴，惟該部分與公訴人起訴之犯罪事實具有裁判上之一罪
    關係，為起訴效力所及，嗣經臺灣新竹地方法院檢察署移送
    本院併辦，本院自應併予審理。事實欄三之部分，公訴人雖
    亦未起訴，惟原審已併案審理，該併案部分與起訴之犯罪事
    實有裁判上之一罪關係，為起訴效力所及，本院亦應併予審
    理，附予敘明。
六、原審對被告論罪科刑，固非無見，惟：事實欄一所載之犯罪
    事實，嗣經臺灣新竹地方法院檢察署移送併辦，原審未及審
    酌於此，尚有未洽。公訴人執此上訴，核有理由，自應由本
    院將原判決予以撤銷改判。爰審酌被告因經濟困難致有本件
    犯行，但參與冒用他人名義貸款，影響金融秩序，造成被害
    人相當大的損害、取得犯罪集團所交付之21萬元，惟犯罪後
    坦承犯行，尚有悔改之意，態度尚佳等一切情狀，量處如主
    文第2項所示之刑。
七、扣案行動電話 2具，係被告所有，供詐欺犯罪聯絡之用，業
    經被告供明在卷，與附表變造證件上之照片，均係供犯罪所
    使用之物，均依刑法第38條第1項第2款予宣告沒收。另附表
    所示偽造之署押、印文、印章，依刑法第219條予以沒收。
據上論斷，應依刑事訴訟法第369條第1項前段、第364條、第299
條第1項前段，刑法第216條、第210條、第212條、第 340條、第
339條之2第1項、第28條、第56條之1、第55條、第38條第1項第2
款、第219條，罰金罰鍰提高標準條例第1條前段，判決如主文。
本案經檢察官周誠南到庭執行職務。
中    華    民    國    95    年    4     月    11    日
                  刑事第四庭審判長法  官  蔡  秀  雄
                                  法  官  周  煙  平
                                  法  官  沈  宜  生
以上正本證明與原本無異。
如不服本判決，應於收受送達後十日內向本院提出上訴書狀，其
未敘述上訴之理由者並得於提起上訴後十日內向本院補提理由書
（均須按他造當事人之人數附繕本）。
                                  書記官  陳  雅  加
中    華    民    國    95    年    4     月    12    日
附表一、冒用乙○○名義申請貸款部分
┌────────────┬─────────────┐
│      偽造文書種類      │    偽造署押種類數量      │
├────────────┼─────────────┤
│1.中國信託商業銀行個人信│乙○○署押2枚             │
│  貸申請書暨約定書      │                          │
├────────────┼─────────────┤
│2.中國信託商業銀行匯款申│乙○○署押1枚             │
│  請書                  │                          │
├────────────┼─────────────┤
│3.中國信託商業銀行現金卡│乙○○署押3枚             │
│  申請書                │                          │
├────────────┼─────────────┤
│4.中國信託商業銀行信用卡│乙○○署押3枚             │
│  申請書                │                          │
└────────────┴─────────────┘
附表二、冒用戊○○名義申請貸款部分
┌──────────┬───────────────┐
│    偽造文書種類    │    偽造署押、印文種類數量    │
├──────────┼───────────────┤
│1.中國信託商業銀行個│戊○○署押2枚、印文7枚        │
│  人信貸申請書暨約定│                              │
│  書                │                              │
└──────────┴───────────────┘
附表三、冒用甲○○名義申請貸款部分
┌──────────┬───────────────┐
│    偽造文書種類    │    偽造署押、印文種類數量    │
├──────────┼───────────────┤
│1.復華銀行信用貸款申│甲○○署押2枚、印文3枚        │
│  請書              │                              │
├──────────┼───────────────┤
│2.復華銀行個人信用貸│甲○○署押2枚、印文3枚        │
│  款確認單          │                              │
├──────────┼───────────────┤
│3.變造甲○○身分證影│甲○○印文1枚                 │
│  本                │                              │
├──────────┼───────────────┤
│4.甲○○所得資料清單│甲○○印文1枚                 │
├──────────┼───────────────┤
│5.勞工保險被保險人投│甲○○印文1枚                 │
│  保資料表          │                              │
├──────────┼───────────────┤
│6.勞工保險被保險人投│甲○○印文1枚                 │
│  保資料表（明細）  │                              │
├──────────┼───────────────┤
│7.新竹國際商業銀行申│甲○○署押2枚                 │
│  請書              │                              │
├──────────┼───────────────┤
│8.中國信託商業銀行個│甲○○署押2枚、印文1枚        │
│  人信貨申請書約定書│                              │
└──────────┴───────────────┘
附表四：冒用丙○○名義租屋部分
┌──────────┬───────────────┐
│    偽造文書種類    │    偽造署押、印文種類數量    │
├──────────┼───────────────┤
│1.房屋租賃契約書    │丙○○署押1枚、印文1枚        │
└──────────┴───────────────┘
附表五：冒用丙○○名義申請裝設電話暨網路服務部分
┌──────────┬───────────────┐
│    偽造文書種類    │    偽造署押、印文種類數量    │
├──────────┼───────────────┤
│1.中華電信ADSL租用及│丙○○署押2枚、印文1枚        │
│  異動申請書        │                              │
├──────────┼───────────────┤
│2.中華電信股份有限公│丙○○署押1枚、印文1枚        │
│  司網路服務契約    │                              │
├──────────┼───────────────┤
│3.中華電信股份有限公│丙○○署押1枚、印文1枚        │
│  司ADSL租用契約條款│                              │
└──────────┴───────────────┘
附表六：冒用柳淑娟名義申請貸款部分
┌──────────┬───────────────┐
│    偽造文書種類    │    偽造署押、印文種類數量    │
├──────────┼───────────────┤
│1.安泰商業銀行信用貸│柳淑娟署押2枚、印文1枚        │
│  款申請書          │                              │
├──────────┼───────────────┤
│2.安泰商業銀行信用借│柳淑娟署押2枚、印文6枚        │
│  款契約書          │                              │
├──────────┼───────────────┤
│3.安泰商業銀行印鑑卡│柳淑娟署押1枚、印文2枚        │
├──────────┼───────────────┤
│4.台新商業銀行信用貸│柳淑娟署押2枚、印文1枚        │
│  申請書            │                              │
├──────────┼───────────────┤
│5.台新銀行貸款申請文│柳淑娟印文1枚                 │
│  件（身分證件）影本│                              │
│  （與原本相符）    │                              │
├──────────┼───────────────┤
│6.台新銀行貸款申請文│柳淑娟印文1枚                 │
│  件（扣繳憑單）影本│                              │
│  （與原本相符）    │                              │
├──────────┼───────────────┤
│7.台新銀行貸款申請文│柳淑娟印文1枚                 │
│  件（勞保投保資料表│                              │
│  ）影本（與原本相符│                              │
│  ）                │                              │
├──────────┼───────────────┤
│8.台新銀行貸款申請文│柳淑娟印文2枚                 │
│  件（勞保投保資料表│                              │
│  明細）影本（與原本│                              │
│  相符）            │                              │
├──────────┼───────────────┤
│9.新竹國際商業銀行信│柳淑娟署押1枚                 │
│  用貸款申請書      │                              │
├──────────┼───────────────┤
│10.新竹國際商業銀行信│柳淑娟署押1枚、印文1枚        │
│  用貸款申請書      │                              │
├──────────┼───────────────┤
│11.新竹國際商業銀行申│柳淑娟署押1枚、印文1枚        │
│  請書              │                              │
├──────────┼───────────────┤
│12.新竹國際商業銀行申│柳淑娟署押1枚、印文1枚        │
│  請書              │                              │
└──────────┴───────────────┘
附表七：偽造之印章、換貼照片偽造變造之身分證件
┌──────────────────────────┐
│1.偽造之印章：甲○○（扣案）、丙○○、柳淑娟、乙○○│
│  、戊○○                                          │
├──────────────────────────┤
│2.偽造、變造之身分證件：(1)變造「甲○○」國民身分證、│
│  駕駛執照、聯華電子公司服務證(2)變造「鐘惠文」國民身│
│  分證、汽車駕駛執照、變造「丙○○」國民身分證、汽車│
│  駕駛執照(3)變造「柳淑娟」國民身分證、汽車駕駛執照、│
│  聯華電子公司服務證(4)偽造「乙○○」國民身分證、汽車│
│  駕駛執照(5)偽造「戊○○」國民身分證                │
└──────────────────────────┘
附錄：本案論罪科刑法條全文
中華民國刑法第216條
行使第210條至第215條之文書者，依偽造、變造文書或登載不實
事項或使登載不實事項之規定處斷。
中華民國刑法第210條
偽造、變造私文書，足以生損害於公眾或他人者，處5年以下有
期徒刑。
中華民國刑法第212條
偽造、變造護照、旅券、免許證、特許證及關於品行、能力服務
或其他相類之證書、介紹書，足以生損害於公眾或他人者，處 1
年以下有期徒刑、拘役或 300 元以下罰金。
中華民國刑法第340條
以犯第 339 條之罪為常業者，處 1 年以上 7 年以下有期徒刑，
得併科 5 萬元以下罰金。
中華民國刑法第339條之2
意圖為自己或第三人不法之所有，以不正方法由自動付款設備取
得他人之物者，處三年以下有期徒刑、拘役或一萬元以下罰金。
以前項方法得財產上不法之利益或使第三人得之者，亦同。


司法院資訊處製作；財團法人民間司法改革基金會備份。
